最　高　行　政　法　院　判　決
                                      100年度判字第261號
上  訴  人　杜麗玉
訴訟代理人　卓隆燁
被 上訴 人　財政部臺灣省北區國稅局
代　表　人　吳自心
上列當事人間綜合所得稅事件，上訴人對於中華民國98年12月10
日臺北高等行政法院98年度訴字第1816號判決，提起上訴，本院
判決如下：
　　主  文
上訴駁回。
上訴審訴訟費用由上訴人負擔。
　　理  由
一、上訴人94年度綜合所得稅結算申報，經法務部調查局臺北市
    調查處（下稱臺北市調查處）及財政部臺北市國稅局（下稱
    臺北市國稅局）查獲上訴人短報取自永達保險經紀人股份有
    限公司（下稱永達公司）薪資所得新臺幣（下同）1,166,10
    0元；另被上訴人查獲上訴人漏報本人及扶養親屬杜陳淑英
    執行業務、利息所得計3,294元，乃歸戶核定上訴人綜合所
    得總額為3,079,712元補徵稅額174,031元，並按所漏稅額29
    1,161元處0.2倍之罰鍰計58,232元。上訴人對取自永達公司
    薪資所得及罰鍰處分不服，申請復查，未獲變更，提起訴願
    ，亦遭決定駁回，遂循序提起本件行政訴訟。
二、上訴人起訴主張：（一）有關核定短報薪資所得1,166,100
    元部分：1.本件系爭公務車乃上訴人任職公司為協助業務員
    執行業務推展，規定處經理級以上人員或業績較優同仁【業
    務發（拓）展費之使用對象相同】得申請保管公務租賃車輛
    ，公務車租金由任職公司支付且屬任職公司營業費用，要非
    屬上訴人薪資所得。2.任職公司對上訴人等業務同仁採利潤
    中心之薪酬制度結算薪資所得方式一致，依財政部民國95年
    6月28日台財稅字第09504063430號函釋（下稱財政部95年函
    釋）規定，公務車租金為任職公司之營業費用，自不應再歸
    課上訴人之薪資所得。（二）有關罰鍰58,232元部分：1.依
    行政罰法第7條規定，違反行政法上義務之行為，有出於故
    意或過失者，始得處罰，上訴人依任職公司開立之扣繳憑單
    申報，且以給付總額悉數列報，難謂有過失之情，應予撤銷
    。2.行政罰法第24條規定「一行為不二罰」原則，有關系爭
    車輛租金，扣繳義務人（任職公司）業經臺北市國稅局依法
    科處罰鍰，自不應再對納稅義務人（上訴人）予以處罰。3.
    行政行為，非有正當理由，不得為差別待遇。，被上訴人於
    計算漏稅額時，業依規定扣除系爭所得之扣繳稅額並核定在
    案，迭經復查決定及訴願決定亦是認，惟本件被上訴人另以
    永達公司補辦扣繳稅款係於調查基準日之後為由，核認上訴
    人計算漏稅額時，不得減除該已依法繳納之扣繳稅額，顯與
    前揭行政程序法第6條之平等原則及憲法賦予平等權有悖，
    求為判決撤銷訴願決定及原處分（含復查決定）。
三、被上訴人則以：（一）有關核定短報上訴人薪資所得1,166,
    100元部分：系爭車輛雖係以永達公司名義承租，惟每月車
    輛租金卻由公司自上訴人薪資中扣取給付，故實際係上訴人
    租賃車輛，並非永達公司租賃車輛供上訴人使用，以永達公
    司填製之員工支付車輛租金薪資扣款彙整表，核定上訴人短
    報94年度薪資所得1,166,100元並無不合。另上訴人主張本
    件相關事實業經臺灣臺北地方法院檢察署（下稱臺北地檢署
    ）檢察官偵查終結認定不起訴處分，系爭費用自不應歸入上
    訴人薪資所得，及臺北地檢署對系爭事項之認定與臺北市調
    查處不同，應依臺北地檢署檢察官不起訴處分書審理並撤銷
    原核定乙節，查行政處分本應依查得事實認定，不受刑事判
    決之拘束。（二）罰鍰部分：上訴人94年度短漏報本人及扶
    養親屬杜陳淑英執行業務、薪資、利息所得合計1,168,574
    元（已扣其他所得820元），被上訴人按所漏稅額291,161元
    處0.2倍罰鍰58,232元。本件查得永達公司短報員工薪資所
    得已如前述，上訴人既有是項所得，即應注意使之符合稅法
    之規定，上訴人短漏申報自應論罰。至上訴人主張已處罰扣
    繳義務人，基於一行為不二罰原則，不應再就扣繳稅額計算
    罰鍰乙節，查扣繳義務人未依規定扣繳稅款與所得人漏報所
    得係屬二事，二者違章主體不同，未依規定扣繳稅款係依所
    得稅法第114條規定處罰，而所得人漏報所得係依同法第110
    條規定處罰，二者處罰之法律依據亦不同，本件無違反一行
    為不二罰原則情事等語，資為抗辯，求為判決駁回上訴人之
    訴。
四、原審斟酌全辯論意旨及調查證據之結果，略以：（一）上訴
    人任職於永達公司，於94年1月25日與普羅公司簽訂「公務
    車輛租賃契約」，約定由普羅公司出租汽車1輛予永達公司
    ，並由上訴人擔任車輛保管人，實際使用及保管系爭車輛，
    每月租金由永達公司先行墊付予普羅公司，並以「營業費用
    －租金支出」科目列帳後，再按月從上訴人薪資中扣取，並
    以應發放之薪資總額扣除車輛租金後之淨額，列報上訴人之
    薪資費用。被上訴人依實質課稅原則，認系爭車輛租金，實
    質上係上訴人之薪資所得，歸戶核定上訴人系爭年度取自永
    達公司薪資所得，據以補徵稅額及罰鍰，核無不合。（二）
    永達公司業務拓（發）展費係由員工檢具單據提出申請，由
    公司發放與員工。系爭車輛租金支出係採由永達公司先支付
    車商，再由員工之酬傭內扣除之方式核銷，與其他業務拓展
    費採由員工檢具單據提出申請後，公司再發放予員工之核銷
    方式迥異。（三）系爭車輛係由上訴人自行與車商確認車種
    、車價及分期付款期數後，再由上訴人、出租車輛公司共同
    簽訂租賃契約，車輛保證金由上訴人支付，上訴人完成扣薪
    同意書後，永達公司按月從上訴人薪資中扣取租金，並由上
    訴人實際使用及保管系爭車輛。系爭租賃合約承租人之違約
    風險顯然已完全由上訴人負擔，永達公司雖形式上列名租賃
    契約之承租人，並未承擔任何承租人違約風險；且系爭車輛
    實際由上訴人支付租金，由上訴人使用收益，自租賃之效力
    觀察出租人及上訴人之權利義務內容，上訴人負有租金支付
    義務、租賃物保管義務及租賃債務擔保義務，上訴人雖於租
    賃契約列名保管人，實質上為系爭車輛之承租人，永達公司
    僅係租賃契約名義上之承租人，實際並未承租系爭車輛。況
    上訴人亦未能證明系爭車輛租金為永達公司經營本業及附屬
    業務有關之費用。被上訴人依實質課稅原則，核認本件永達
    公司借租賃車輛之名義，將扣取上訴人之系爭薪資，改以永
    達公司租金支出列報，實質上係上訴人之薪資所得，歸戶核
    定上訴人系爭年度取自永達公司薪資所得，據以補徵稅額及
    罰鍰，核無不合。（四）至永達公司負責人吳文永涉嫌違反
    稅捐稽徵法第41條、第43條第1項及商業會計法第71條第5款
    等規定乙案，雖經臺北地檢署檢察官偵查終結不起訴處分，
    惟吳文永之行為如同時違反所得稅法或其他稅法上義務者，
    稅捐稽徵機關仍得依稅法規定裁處之。本件上訴人並非前開
    不起訴處分書之被告，上訴人是否有違章漏稅事實，被上訴
    人自得依職權調查認定，不受不起訴處分之拘束。另財政部
    95年函釋係限於因招攬保險業務而發生的費用，系爭車輛租
    金支出不是永達公司之營業費用，自無財政部95年函釋之適
    用。又財政部79年7月4日台財稅第790178955號函釋係以營
    業人因業務需要而租用汽車，供本業或附屬業務使用之勞務
    為要件，本件尚難認係永達公司租賃車輛供本業或附屬業務
    使用，自無上開函釋適用之餘地。（五）又上訴人於系爭年
    度既有領受系爭所得，即應依所得稅法第71條規定辦理申報
    ，茲上訴人未就實際所得申報，已構成客觀之違章事實，上
    訴人列名系爭車輛租賃合約之保管人，並於合約上簽名用印
    ，上訴人不能諉為不知，觀其執為漏報之理由，尚非不可避
    免。又上訴人上開所得之申報，法律已明定其構成要件，上
    訴人於申報系爭年度綜合所得稅時，理應參照該法律規定辦
    理，然上訴人猶有前揭漏報所得額之情形，難謂其無過失責
    任。本件原查臺北市國稅局於97年6月13日以財北國稅中南
    綜所一字第0970213435號函通知永達公司補繳應扣未扣稅款
    並補報扣繳憑單，該公司雖已補繳稅款並補報扣繳憑單，惟
    係於調查基準日之後，依財政部賦稅署96年12月18日台稅一
    發字第09604554530號函，本件計算漏稅額時，自不得減除
    短報所得已繳納之扣繳稅款。又扣繳義務人未依規定扣繳稅
    款與所得人漏報所得係屬二事，二者違章主體不同；處罰之
    法律依據亦不同，本件無違反一行為不二罰原則等語。因而
    將訴願決定及原處分均予維持，駁回上訴人之訴。
五、上訴意旨略以：（一）租稅撤銷訴訟之客觀舉證責任，應採
    法律要件說，即就課稅要件事實之存否及課稅標準，稅捐機
    關應負舉證責任；至租稅之免除、減輕等權利障礙要件事實
    及權利消減要件事實，應由納稅義務人負舉證責任。原判決
    任意調整舉證責任，顯違背法令，應予廢棄。（二）依財政
    部95年函釋規定，保險業務員因所屬公司招攬保險業務而發
    生之成本費用，屬保險公司之營業費用者，不宜由保險業務
    員自行吸收或負擔，成為業務員薪資之一部分，原判決卻以
    薪資所得無核實認列對應費用之觀念，將系爭屬勞務支援部
    分歸屬業務員薪資所得，否准扣除，自屬違背法令。縱將執
    行業務所得以薪資所得方式申報綜合所得稅，依財政部95年
    函釋及所得稅法第14條第1項第2類執行業務所得之規定，不
    論薪資所得或執行業務所得，凡與招攬業務有關之成本費用
    ，均非屬綜合所得稅稅基之一部，故應無差異。原判決誤認
    本件爭點應為系爭所得之性質，顯屬違背法令。（三）依本
    院32年判字第18號判例及司法院釋字第392號解釋意旨，被
    上訴人應以臺北地檢署檢察官96年度偵字第2347號不起訴處
    分書認定事實，原判決見解與該判例有異，自屬違背法令。
    （四）本件系爭公務車租金之租稅法律適用及實務，前經稅
    捐稽徵機關認屬交通費，依財政部95年函釋規定，應由任職
    公司檢據核實列報，不宜約定由業務員自行吸收或負擔，嗣
    後課稅事實資料未變，稅捐稽徵機關憑藉新見解重為認定，
    與本院89年度判字第699號判決要旨相互牴觸，亦屬違背法
    令。（五）租稅法所重視者，應為足以表徵納稅能力之實質
    的經濟事實，而非其外觀之法律行為或形式上之登記事項，
    對實質相同經濟活動所產生之相同經濟利益，應課以相同之
    租稅。上訴人申請使用及保管公務車，係為推展業務，與永
    達公司負責人吳文永租賃車輛供業務使用情形相同，均屬永
    達公司營業費用，依實質課稅原則及平等原則，不應歸屬上
    訴人之薪資所得，被上訴人等稽徵機關對此相同事件卻見解
    有異，顯違反行政程序法平等原則，自屬違背法令。（六）
    綜合所得稅原則上係採現金收付制，稱為收付實現原則，亦
    即綜合所得稅之核課，應僅對已實現之實際所得課稅，對於
    薪酬計算過程中，屬績效衡量因素且非屬受僱人實際領受之
    營業費用，不應涵蓋於受僱人之所得中，上訴人申請使用及
    保管公務車，係為推展業務，自屬永達公司營業費用，且永
    達公司自上訴人業務發展費用中扣除，上訴人並未實際取得
    系爭租金，依綜合所得稅之收付實現原則，亦不應歸屬上訴
    人之薪資所得，經臺北地檢署認定在案，原判決未依是項原
    則審理，難謂非屬違背法令。（七）憲法課以人民納稅義務
    ，除應遵守依法行政、實質課稅原則外，更應嚴守租稅中性
    原則，亦即租稅課徵應以行為本質為依歸，避免以租稅手段
    影響經濟行為之實質，進而造成納稅義務人之經濟活動因不
    同租稅對待而造成扭曲，永達公司對上訴人等業務同仁之薪
    酬係採獎金制度，以各項績效計算之個人薪酬及組織報酬，
    而組織報酬係以支應歸屬利潤中心之各項必要營業費用，故
    上訴人薪資所得為個人薪酬及組織報酬減除支應歸屬利潤中
    心之各項必要費用後餘額，2項之合計數乃上訴人實際取自
    任職公司之薪資所得，系爭租金支出係自組織報酬下扣除，
    要難將直接歸屬至各業務同仁利潤中心之各項必要業務費用
    ，認定非屬永達公司營業費用，影響永達公司制訂之獎金制
    度，違反租稅中立原則。（八）依行政罰法第7條規定，違
    反行政法上義務之行為，有出於故意或過失者，始得處罰，
    且應由行政機關就行為人之故意或過失負舉證責任，不採推
    定過失責任，原判決未釐清系爭租賃車輛之用途，即推定上
    訴人有應申報之所得而不為申報之過失責任，顯違背法令。
    （九）被上訴人以系爭短漏報所得屬已填報扣繳憑單，而按
    0.2倍科處罰鍰，惟於計算漏稅額時，卻否准將該已依法繳
    納之扣繳稅額減除，顯有矛盾之情，原判決以財政部賦稅署
    96年12月18日台稅一發字第09604554530號函釋規定，同意
    被上訴人未將系爭補扣繳稅款自漏稅額中減除，顯違背法令
    。（十）行政罰法第24條規定「一行為不二罰」原則，有關
    系爭車輛租金，扣繳義務人（永達公司之負責人吳文永）業
    經臺北市國稅局依法科處罰鍰，自不應再對納稅義務人（上
    訴人）予以處罰，且參諸稅捐稽徵法第44條但書規定，難謂
    主體不同無其適用，原判決認定須為同一行為主體始得適用
    ，顯有適用法規不當，自屬違背法令等語。
六、本院查：
（一）按「刑事判決所認定之事實，及其所持法律上見解，並不
      能拘束本院。本院應本於調查所得，自為認定及裁判。」
      本院著有44年判字第48號判例可循。經查：（1）原審依
      調查證據之辯論結果，並詳述得心證之理由，而認系爭車
      輛實際上係由上訴人租賃，進而認定系爭租車費用實質上
      應屬上訴人取自永達公司之薪資所得，核其認定與卷內證
      據並無不合，且與經驗法則及論理法則無違。又本院32年
      判字第18號判例係謂：「司法機關所為之確定判決，其判
      決中已定事項，若在行政上發生問題時，行政官署不可不
      以之為既判事項而從其判決處理，此為行政權與司法權分
      立之國家一般通例。」旨在闡述法院之確定判決所認定事
      項對行政機關之效力。至行政法院應本於調查所得自行認
      定事實，不受刑事判決認定事實之拘束，已如上述。上訴
      意旨主張之臺北地檢署檢察官96年度偵字第2347號不起訴
      處分書，雖對永達公司負責人吳文永違反稅捐稽徵法等案
      為不起訴處分，行政法院亦不受該不起訴處分書所認定事
      實之拘束，況其並非法院之確定判決，更與本院32年判字
      第18號判例所闡述者有別。上訴意旨執本院32年判字第18
      號判例主張原判決應受上述不起訴處分書所認定事實之拘
      束，進而指摘原判決違法云云，並無可採。（2）再原判
      決認系爭所得實質上應屬上訴人自永達公司獲致之薪資所
      得，進而將原處分予以維持，故此認定核與永達公司之計
      薪方式無涉。且就永達公司而言，亦僅是營業費用科目之
      變更，並不影響其所列報費用之總額。上訴意旨以系爭所
      得屬永達公司各利潤中心之必要費用為前提，主張因上訴
      人之薪資為個人薪酬及組織報酬減除支應歸屬利潤中心之
      各項必要費用後餘額之合計數，指摘原判決將直接歸屬至
      各業務同仁利潤中心之必要業務費用，認定非屬永達公司
      營業費用，違反租稅中立原則云云，自無可採。另本件因
      認上訴人方為系爭車輛之真正承租人，進而謂系爭所得為
      上訴人之薪資所得，核定上訴人有系爭所得，自無違反收
      付實現原則、實質課稅原則及平等原則。
（二）又按「保險業務員因為所屬公司招攬保險業務而發生之文
      具用品費、差旅費、郵電費、印刷費及廣告費、交際費、
      訓練費、交通及油料費等，依據現行所得稅法規定，其屬
      保險公司之營業費用者，可由保險公司依營利事業所得稅
      查核準則有關規定檢據依費用性質核實列報，不宜約定由
      保險業務員自行吸收或負擔，並併同薪資給付，成為業務
      員薪資之一部分，而由保險公司逕以『薪資支出』科目列
      支。」固經財政部95年函釋在案，惟此函釋所稱「不宜約
      定由保險業務員自行吸收或負擔，並併同薪資給付」一節
      ，係以該等支出確屬保險業務員為所屬公司招攬保險業務
      而發生之營業費用為前提。而系爭所得實質上應屬上訴人
      之薪資，並非上述財政部95年函釋所稱屬保險業務員為所
      屬公司招攬保險業務發生之營業費用，故本件事實核與財
      政部95年函釋有別。至臺北市國稅局雖曾以96年6月5日財
      北國稅審二字第0960201843號函，就與本件相關部分函復
      臺北地檢署略謂：「……四、保險經紀公司之員工，如為
      所屬公司招攬業務而以公司名義購置車輛……則其分期給
      付車商之價金，……該公司應以該資產之實際成本，按所
      得稅法及查核準則規定之方法以及耐用年數計提折舊。另
      該員工如係以公司名義租賃車輛，其分期給付車商之租金
      （不含保證金），得依營利事業所得稅查核準則第74條第
      3款第2目之5規定認屬為交通費，……至員工如以員工自
      己名義租購車輛，則該扣付款應視為員工基於僱傭關係而
      取得之各種補助費或給與，故保險經紀公司應以薪資支出
      列支，並依法併同員工薪資所得依率扣繳稅款。」係分別
      就不同形式之事實為相關法令之說明，尚非就已經實質認
      定後之個案為判斷，自不生上訴意旨所主張違反本院89年
      度判字第699號判決所揭示：不得就業經查定確定之案件
      憑藉新見解重為較不利於當事人之查定處分情事。另稽徵
      機關是否認列使用系爭車輛所生之停車費或回數票為永達
      公司之營業費用，核屬該等費用是否為永達公司經營本業
      或附屬業務費用之事實認定問題，與系爭所得是否為薪資
      所得之認定無影響。上訴意旨據以指摘原判決違法云云，
      亦無可採。
（三）再查：（1）按「違反行政法上義務之行為非出於故意或
      過失者，不予處罰。」行政罰法第7條定有明文，即就行
      政罰之主觀責任條件，固不採推定過失。惟就上訴人本年
      度綜合所得稅結算申報，有漏報系爭所得及其漏報有應注
      意、能注意而疏未注意之過失等情，已經原判決詳予論斷
      在案，即原判決並非以推定過失方式認定上訴人有違反所
      得稅法第110條第1項規定之過失，上訴意旨援引行政罰法
      第7條規定，以原判決推定上訴人有漏報之過失，指摘原
      判決違法云云，自無可採。（2）又按「納稅義務人已依
      本法規定辦理結算、決算或清算申報，而對依本法規定應
      申報課稅之所得額有漏報或短報情事者，處以所漏稅額2
      倍以下之罰鍰。」「納稅義務人自動向稅捐稽徵機關補報
      並補繳所漏稅款者，凡屬未經檢舉、未經稽徵機關或財政
      部指定之調查人員進行調查之案件，下列之處罰一律免除
      ；其涉及刑事責任者，並得免除其刑：一、本法第41條至
      第45條之處罰。二、各稅法所定關於逃漏稅之處罰。」所
      得稅法第110條第1項（本項於98年5月27日修正公布，但
      裁罰倍數部分修正前後則無不同）及稅捐稽徵法第48條之
      1分別定有明文。故納稅義務人因短漏報所得，而構成所
      得稅法第110條第1項規定之違章者，雖因扣繳義務人嗣後
      之補報扣繳憑單及補扣繳款，於計算應補徵之所得稅額時
      應減除該補扣繳之稅款。惟作為所得稅法第110條第1項罰
      鍰處分基礎之漏稅額應否減除扣繳義務人嗣後補扣繳之稅
      款，因該「減除」實質上係該減除金額之「免罰」，依稅
      捐稽徵法第48條之1規定，自應以該補報扣繳憑單及補扣
      繳稅款究係在稅捐稽徵法第48條之1規定之調查基準日前
      後判定之。是上訴人主張計算漏稅額時應予減除之扣繳稅
      款係在本件之調查基準日後始補扣繳，依財政部賦稅署96
      年12月18日台稅一發字第09604554530號函釋，不應准予
      減除，上訴意旨執以指摘原判決違法云云，並無可採。（
      3）另按「一行為違反數個行政法上義務規定而應處罰鍰
      者，依法定罰鍰額最高之規定裁處。但裁處之額度，不得
      低於各該規定之罰鍰最低額。」「數行為違反同一或不同
      行政法上義務之規定者，分別處罰之。」分別為行政罰法
      第24條第1項及第25條所明定。可知若係數個違反行政法
      上義務之行為，自應分別處罰，不生是否一行為不二罰之
      問題。本件之永達公司負責人係因違反扣繳義務遭依所得
      稅法第114條規定處罰，上訴人則係因漏報所得遭依所得
      稅法第110條第1項規定處以罰鍰，是其二者為各別不同之
      違章行為，依上開所述，自不生一行為二罰情事。至上訴
      意旨主張之稅捐稽徵法第44條但書則是立法者針對特定之
      行為事實所為之免罰規定，核與一行為不二罰之原則有別
      ，而本件事實核非稅捐稽徵法第44條但書規範之事項。上
      訴意旨執與本件爭議無涉之稅捐稽徵法第44條但書規定指
      摘原判決有適用法規不當之違法云云，亦無足採。
（四）綜上所述，上訴人之主張均無可採。上訴論旨指摘原判決
      違背法令，求予廢棄，為無理由，應予駁回。
七、據上論結，本件上訴為無理由。依行政訴訟法第255條第1項
    、第98條第1項前段，判決如主文。
中　　華　　民　　國　　100　 年　　3　　 月　　10　　日
                    最高行政法院第一庭
                        審判長法官　鍾　耀　光
                              法官　林  金  本
                              法官　黃　淑　玲
                              法官　鄭　小　康
                              法官　林　樹　埔

以  上  正  本  證  明  與  原  本  無  異
中　　華　　民　　國　　100　 年　　3　　 月　　10　　日
　　　　　　　　　　　　　　　書記官　王　史　民